【裁判字號】    90,上訴,2780
【裁判日期】    900531
【裁判案由】    偽造文書
【裁判全文】
臺灣高等法院刑事判決                            九十年度上訴字第二七八號
    上  訴  人  臺灣臺北地方法院檢察署檢察官
    被      告  丁○○
右上訴人因被告偽造文書案件，不服臺灣台北地方法院八十九年度訴字第一四一七號
，中華民國九十年五月三十一日第一審判決（起訴案號：臺灣台北地方法院檢察署八
十九年度偵字第七三０七、一七四一四號）提起上訴，本院判決如左：
    主  文
上訴駁回。
    理  由
一、本案經本院審理結果，認原審以不能證明被告丁○○犯罪而諭知無罪之判決，並
    無不當，應予維持，爰引用附件原審判決之證據及理由。
二、檢察官循告訴人之請求上訴，略以，告訴人戊○○等四人從未同意被告逕行刻印
    及持身分證影本，向台北市政府建設局辦理丞助有限公司（下稱丞助公司）之設
    立登記，或將告訴人等人列名為丞助公司股東；告訴人戊○○在丞助公司未成立
    前與被告在永青公司同事過，另丙○○與被告係堂姐夫關係，平時互有往來，並
    在對方家庭住宿，均有可能在當時為被告取身分證影本使用。又被告聲稱丞助公
    司設立登記時找會計師辦理，卻未見原審傳訊經辦之會計師。且所謂告訴人戊○○亦曾幫被告找人算公司筆劃，協助公司設立之情事，係被告一派胡言，請傳訊
    算筆畫之人到庭證明。告訴人等從未拿身分證影本予證人許兆華，其與被告丁○○關係密切，所為證詞不足採信。此外，告訴人丙○○從未交身分證影本予告訴
    人戊○○轉交予丁○○，被告所言不實。原審輕信被告所言，均屬不實等語。
三、本院查，代理被告丁○○於民國八十二年六月十六日提出丞助公司設立登記申請
    之會計師己○○已於原審審理前之八十八年四月二十八日死亡（見法務部戶役政
    連結作業系統查詢資料），此部分實已無從再為調查，應先敘明。次查，告訴人
    戊○○與甲○○係夫妻，另告訴人張穩固張與乙○○○亦係夫妻，戊○○與被告
    係叔侄，乙○○○與被告則係堂姊弟關係，亦為各告訴人及被告所不否認。又戊○○於丞助公司設立登記前即與被告在德業公司共事，被告向永青公司借牌經營
    期間，亦與被告一起做，其後丞助公司成立後，曾在該公司任職總務，負責管理
    工人等事務，期間約一年；張穩固亦曾於八十二年八月至八十三年間任職丞助公
    司等事實，分別為戊○○及張穩固所是認，且有扣繳憑單在卷可證（見原審卷第
    七七、一０九、一一四頁）。告訴人雖否認曾同意被告以告訴人之名義登記為丞
    助公司股東。然告訴人戊○○於本院訊問時陳稱﹕「他（被告）告訴我他去申請
    公司，但是如何申請我不知道」（見本院九十年九月十日筆錄第四頁）。對照被
    告坦承告訴人四人均未有出資，其設立公司之目的是因拿到工程，需請領發票以
    便請款之事實，足見被告所述設立公司之原因，應可採信。若再參諸被告所述公
    司登記之過程，被告於偵查中稱﹕「當時他們的身分證影本都是戊○○拿給我的
    」（見偵一七四一四卷第八頁），於原審訊問時稱﹕「我當時只跟戊○○講，後
    我也有跟丙○○講，是在辦公司登記前，就與戊○○、丙○○談」（見原審卷第
    三一頁），於本院訊問時稱﹕「是戊○○和張穩固拿甲○○、乙○○○（身分證
    ）過來的，他們二人本人之身分證也有拿過來」各等語（見本院九十年九月二十
    一日筆錄第三頁），前後所述雖略有出入，但就洽談對象及經過，則大致相符。
    可知本件丞助公司之設立原因及經過，可能是告訴人戊○○與被告在丞助公司設
    立登記前即已共事，嗣因被告取得工程，為便開立統一發票請款，始思成立公司
    經營，又因成立公司須有多人登記為股東，被告始徵求戊○○意見，嗣再經張穩
    固之同意，取得陳、張二人及二人之配偶之身分證件影本，據以提出申請。告訴
    人雖稱，未交付身分證予被告，戊○○及張穩固且陳稱，因申報所得稅之故始交
    付身分證影本予被告云云。惟公司員工為便公司製作扣繳憑單，或有必要將自己
    之年籍住居所資料陳報予公司知悉，然此亦係公司設立登記後之事，被告於丞助
    公司設立登記前又如何取得告訴人丙○○及戊○○之身分證影本？抑有進者，告
    訴人乙○○○及甲○○均未曾任職於丞助公司，倘非彼等或彼等之夫即告訴人丙○○及戊○○等人將彼等之身分證正本或影本交付予被告，衡情被告亦無取得彼
    等身分證影本之機會。告訴人雖另以被告與告訴人互有往來，被告且曾在告訴人
    家中住宿過，或有取得之告訴人身分證影本之可能云云。告訴人隱指被告可能竊
    取身分證影本，然此係臆測之詞，既無證據證明，即不可採。至於原審委請法務
    部調查局對告訴人戊○○測謊結果，雖顯示戊○○對於「丁○○沒有邀請渠擔任
    丞助公司股東」及「丞助公司登記資料上渠的印文是被偽刻的」之測試，無情緒
    波動反應，研判未說謊（見原審卷第一五一頁鑑定通知書）；被告就申請公司登
    記所需之印章，究係如何取得，前後所述，亦有不同，此或係時間經過所致之記
    憶模糊。然若告訴人已曾同意登記為公司之股東，衡情即已概括股權被告可進行
    與設立公司所需之必要程序，因之，設立公司所需之告訴人之印章，縱係被告自
    行委託他人製作，應認在授權之範圍。尚不能以申請公司設立文件上之印文，非
    告訴人所有，即認係被告偽刻。又測謊鑑定，係以科學方法，由鑑定人利用測謊
    儀器，將受測者在說謊時，所產生遲疑、緊張、恐懼、不安等心理波動現象加以
    紀錄，用以分析判斷受測者之供述是否違反其內心之真意而屬虛偽不實。然測謊
    鑑定除須受測人同意配合外，尚依賴施測人員之技術與經驗、測謊儀器須良好且
    運作正常、受測人身心及意識狀態須正常等項，茍缺其一，即足以動搖測謊整體
    結構而影響測謊結果之實質。且本件待證事實為被告是否未經告訴人之同意持告
    訴人之身分證件及印章，以告訴人之名義登記為丞助公司之股東？與本件鑑定機
    關以「丁○○沒有邀請渠擔任丞助公司股東」對戊○○提問，顯有不同，自不得
    以戊○○對該問題無說謊反應，即推認被告未經告訴人之同意，即以告訴人之名
    義登記為丞助公司之股東。末查，被告於原審雖陳稱，公司之另名股東張武典可
    證明告訴人曾同意出名為股東云云。然被告於本院訊問時已明確供承無其他證人
    證明（見本院九十年十月二日筆錄）。即無再予訊問之必要，附此敘明。
四、按刑事訴訟上證明之資料，無論其為直接證據或間接證據，均須達於通常一般之
    人均不致於有所懷疑，而得確信其為真實之程度，始得據為有罪之認定，若其關
    於被告是否犯罪之證明未能達此程度，而有合理性懷疑之存在，致使無從形成有
    罪之確信，根據「罪證有疑，利於被告」之證據法則，即不得遽為不利被告之認
    定。本件告訴人雖堅稱未曾同意出任為丞助公司之股東。然如前所述，告訴人與
    被告有親戚關係，其中戊○○及張穩固且曾與被告共事或受僱於被告，被告所述
    設立公司之原因，復不違常情，被告於公司設立登記之前更不能任意取得告訴人
    等人之身分證件，親戚相互間，不實際出資，僅單純出名為公司股東者，亦所在
    多有。綜合本案事證，實尚有被告可能先經告訴人同意之合理性懷疑，亦即被告
    被訴偽造文書，實未達於通常一般之人均不致於有所懷疑，而得確信其為真實之
    程度。原審以本院除告訴人等人之指訴外，別無其他積極證據可資佐證，而告訴
    人之指訴，復有與事理相違情形，認本案缺乏直接證據或間接證據足以使通常一
    般之人均不致於有所懷疑，而得確信被告確有公訴人所指之犯行，進而以不能證
    明被告犯罪，而為無罪之諭知。本院經核並無不合。檢察官循告訴人之請求上訴
    ，指摘原判決不當，為無理由，應予駁回。至於丞助公司之股東即告訴人，嗣因
    公司有累積未分配盈餘，遭稅捐機關強制歸戶結果，應繳交所得稅，受有損害，
    核係另依民事途徑請求被告解決之問題，尚不能僅以上開結果出乎預料，即認被
    告偽造文書。併此敘明。
    據上論斷，應依刑事訴訟法第三百六十八條、第三百七十三條，判決如主文。
本案經檢察官鍾鳳玲到庭執行職務。
中      華      民      國      九十      年      十      月    十六    日
                              台灣高等法院刑事第七庭
                                  審判長法  官  吳  啟  民
                                        法  官  蘇  隆  惠
                                        法  官  林  瑞  斌
右正本證明與原本無異。
如不服本判決應於收受送達後十日內向本院提出上訴書狀，其未敘述上訴之理由者並
得於提起上訴後十日內向本院補提理由書（均須按他造當事人之人數附繕本）
                                        書記官  丁  淑  蘭
中    華    民    國      九十    年       十       月       十七       日
附件﹕
臺灣臺北地方法院刑事判決                        八十九年度訴字第一四一七號
    公  訴  人  臺灣臺北地方法院檢察署檢察官
    被      告  丁○○  男五十八歲（民國○○○年○○月○日生）
                        住台北市○○區○○路六段七六巷卅二弄七九號四樓
                        居台北市○○路五００號五樓之四
                        身分證統一編號：Ｌ一0000000號
右列被告因偽造文書案件，經檢察官提起公訴（八十九年度偵字第七三０七、一七四
一四號），本院判決如左：
    主  文
丁○○無罪。
    事  實
一、公訴意旨略以：被告丁○○明知戊○○、甲○○、丙○○、乙○○○（下稱戊○○等四人）並未出資擔任丞助有限公司（下稱丞助公司）股東，竟未經上開四人
    之同意，偽造戊○○等四人之印章各一枚及持其身分證影本，向台北市政府建設
  局辦理丞助公司之設立登記，將戊○○等四人列名為丞助公司之股東，使台北市
    政府建設局承辦人員將此不實事項登載於職務上所掌之公文書，且戊○○等四人
    從未自丞助公司受有任何盈餘或利得分配之情形，迄八十四年底止丞助公司累積
    未分配盈餘經財政部台北市國稅局強制歸戶至戊○○等四人之八十七年度所得額
    ，致戊○○等四人須受課稅之損失，足生損害於戊○○等四人及主管機關對於公
    司管理及課稅之正確性，因認被告丁○○涉犯刑法第二百十條、第二百十六條之
    行使偽造私文書罪及同法第二百十四條之使公務員登載不實罪嫌云云。
二、按犯罪事實應依證據認定之，無證據不得推定其犯罪事實。又不能證明被告犯罪
    者，應諭知無罪之判決，刑事訴訟法第一百五十四條、第三百零一條第一項分別
    定有明文。而告訴人之告訴，本以使被告受刑事訴追為目的，故其陳述是否與事
    實相符，自應調查其他證據，以資審認，最高法院著有五十二年台上字第一三○○號判例要旨參照。又刑事訴訟上證明之資料，無論其為直接證據或間接證據，
    均須達於通常一般之人均不致於有所懷疑，而得確信其為真實之程度，始得據為
    有罪之認定，若其關於被告是否犯罪之證明未能達此程度，而有合理性懷疑之存
    在，致使無從形成有罪之確信，根據「罪證有疑，利於被告」之證據法則，即不
    得遽為不利被告之認定（最高法院七十六年度台上字第四九八六號判例意旨參照
    ），其以情況證據（即間接證據）斷罪時，尤須基於該證據在直接關係上所可證
    明之他項情況事實，本乎推理作用足以確證被告有罪，方為合法，不得徒憑主觀
    上之推想，將一般經驗上有利被告之其他合理情況逕予排除，此觀諸最高法院三
    十二年度上字第六七號判例意旨亦甚明確。
三、公訴人認被告涉有前揭犯行，無非以右揭事實業據告訴人於偵查中指訴綦詳，並
    有公司登記案卷、累積未分配盈餘強制歸戶明細表、核定稅額繳款書等附卷可稽
    為其主要論據。訊據被告丁○○固坦承丞助公司之設立登記係伊於八十二年六月
    間找會計師辦理，惟堅詞否認有前揭犯行，辯稱：當時丞助公司之名稱是戊○○
    找人去算筆劃選的，該四人身分證是戊○○拿給公司會計許兆華或伊，伊當時只
    跟戊○○講，後伊也有跟丙○○講，是在辦公司登記前，就與戊○○、丙○○談
    好，甲○○及乙○○○均不在丞助公司工作，伊不可能拿到她們的身分證影本等
    語。
四、本院經查：
（一）告訴人丙○○及戊○○曾分別自八十二年八月間起至八十三年間某時止及八十
      三年一月間起至同年十二月止在丞助公司擔任工地總務之職，此有丙○○八十
      二年度及八十三年度各類所得扣繳暨免扣繳憑單影本暨戊○○八十三年度各類
      所得扣繳暨免扣繳憑單影本各一紙附卷可參（附本院卷第七十七頁、第一０九
      頁、第一一四頁），並經證人即丞助公司之職員許兆華到庭結證無訛（見本院
      卷第七十三頁及第九十三頁訊問筆錄），復為告訴人丙○○、戊○○於本院供
      承在卷（見本院第八十九頁、第一一九頁、第一二０頁），足見告訴人丙○○
      及戊○○確曾於任丞助公司任職，且告訴人丙○○及戊○○既曾持前開各類所
      得扣繳暨免扣繳憑單申報各該年度之所得稅，顯見告訴人丙○○及戊○○至丞
      助公司任職後應曾交付身分證影本交予丞助公司之職員，丞助公司始得據以製
      作各類所得扣繳暨免扣繳憑單交付予彼等用以申報所得稅。
（二）惟查，告訴人戊○○等四人於本院第一次調查時均供稱：「（問：自八十二年
      六月至八十三年底是否曾收到丞助公司之扣繳憑單？）沒有。」、「（問：是
      否曾交付身分證正本、影本交被告？）沒有。」等語（見八十九年十一月二日
      訊問筆錄），嗣經本院提示前揭戊○○八十三年度各類所得扣繳暨免扣繳憑單
      影本後，告訴人丙○○與戊○○始分別供承曾於丞助公司任職，並曾因申報所
      得稅之故，而將身分證影本交予被告之事實（見本院八十九年十二月二十一日
      訊問筆錄），是以該二人所為供述之憑信性已非無疑。次查，丞助公司係於八
      十二年六月二十一日向台北市政府建設局申請辦理設立登記，並於申請資料中
      檢附戊○○等四人之身分證影本作為股東身分之證明，此有台北市政府建設局
      八十九年九月五日北市建商二字第八九三二六四二０號函送登記資料影本在卷
      可參，然依卷內現存證據資料，告訴人丙○○與戊○○縱曾於八十二年八月間
      起及八十三年一月間起任職於丞助公司之期間，因申報所得稅之故而交付身分
      證影本予被告丁○○，惟此亦係丞助公司設立登記後之事，被告實無於丞助公
      司設立登記前取得告訴人丙○○及戊○○之身分證影本之可能。抑有進者，告
      訴人乙○○○及甲○○均未曾任職於丞助公司，倘非彼等或彼等之夫即告訴人
      丙○○及戊○○等人將彼等之身分證正本或影本交付予被告，被告亦乏取得彼
      等身分證影本之機會，則被告於告訴人戊○○等四人未主動交付身分證影本之
      情形下，顯無盜用取得告訴人戊○○等四人之身分證影本持以辦理丞助公司設
      立登記之可能。
（三）再者，公訴人據以證明被告犯罪之丞助公司登記案卷僅得證明被告確實曾持告
      訴人戊○○等四人之身分證辦理丞助公司設立登記，告訴人戊○○等四人所提
      出之累積未分配盈餘強制歸戶明細表、核定稅額繳款書則僅係丞助公司停止營
      業後，財政部台北市國稅局於八十七年度將丞助公司未分配盈餘強制歸戶至戊○○等四人之資料，上開證據資料均無從直接或間接證明被告係未經告訴人戊○○等四人之同意，而冒用告訴人戊○○等四人之名義製作丞助公司章程，將
      告訴人戊○○等四人列為丞助公司股東之待證事實，是以本案之犯罪事實，除
      告訴人戊○○等四人之指訴外，別無其他積極證據可資佐證，而告訴人戊○○
      等四人之指訴，復有前揭與事理相違之處，則本案既乏直接證據或間接證據足
      以使通常一般之人均不致於有所懷疑，而得確信被告確有為前揭犯行，參以首
      揭說明，即無從被告有罪之認定。此外，本院復查無其他積極證據足證被告確
      有自訴人所指訴之犯行，即屬不能證明其犯罪，自應為無罪之諭知。
據上論斷，應依刑事訴訟法第三百零一條第一項，判決如主文。
本案經檢察官陳弘杰到庭執行職務
中      華      民      國    九十      年      五      月    三十一    日
                                      臺灣臺北地方法院刑事第六庭
                                          法  官  林  欣  蓉
右正本證明與原本無異。
如不服本判決，應於判決送達後十日內，向本院提出上訴狀。
                                          書記官  陳  泰  寧
中      華      民      國    九十      年      六      月      五      日


司法院資訊處製作；財團法人民間司法改革基金會備份。
